【裁判字號】    97,上更(二),4
【裁判日期】    971218
【裁判案由】    清償借款
【裁判全文】
臺灣高等法院花蓮分院民事判決      97年度上更(二)字第4號
上  訴  人  丙○○
            丁○○○
共      同
訴訟代理人  李百律師
            邱聰安律師
            吳漢成律師
被  上訴人  第一商業銀行股份有限公司
法定代理人  乙○○
訴訟代理人  李泰宏律師
上列當事人間請求清償借款等事件，上訴人對於臺灣臺東地方法
院中華民國93年8月30日91年度重訴字第28號第一審判決提起上
訴，經最高法院第二次發回更審，本院於民國97年11月27日辯論
終結，判決如下：
    主      文
原判決廢棄。
被上訴人在第一審之訴及假執行之聲請均駁回。
第一、二審及發回前第三審訴訟費用由被上訴人負擔。
    事實及理由
壹、程序方面
一、按訴狀送達後，原告不得將原訴變更或追加，但請求之基礎
    事實同一者、擴張或減縮應受判決事項之聲明者，不在此限
    ，民事訴訟法第255條第1項第2款、第3款定有明文。又按所
    謂「請求之基礎事實同一」者，係指變更或追加之訴與原訴
    之主要爭點有其共同性，各請求利益之主張在社會生活上可
    認為同一或關連，而就原請求之訴訟及證據資料，於審理繼
    續進行在相當程度範圍內具有同一性或一體性，得期待於後
    請求之審理予以利用，俾先後兩請求在同一程序得加以解決
    ，避免重複審理，進而為統一解決紛爭者即屬之（最高法院
    92年度台抗字第394 號裁定意旨參照）。本件被上訴人原為
    第一商業銀行股份有限公司臺東分行，嗣於原審訴訟中變更
    為第一商業銀行股份有限公司，並追加不當得利之預備聲明
    ，然因被上訴人主張上訴人由被上訴人處取得如附表二所示
    款項之基礎原因事實並未變更，訴訟資料亦有共同性，於同
    一程序加以審理，可一次解決紛爭，依上開說明，應屬請求
    之基礎事實同一，被上訴人此項訴之變更及追加，堪認合法
    ；又被上訴人原請求上訴人連帶給付如附表三、四所示之金
    額、利息及違約金，嗣請求減縮為如附表一所示金額、利息
    及違約金，揆諸首揭法條規定，亦無不合，應予准許，合先
    敘明。
二、另被上訴人之法定代理人已變更為張兆順，復變更為乙○○
    ，並分據其等聲明承受訴訟，核無不合，應予准許。
貳、兩造爭執要旨：
一、本件被上訴人（即原告）起訴主張：上訴人（即被告）丁○
    ○○、丙○○分別於附表二所示之借款日期邀同對方為連帶
    保證人，上訴人丁○○○邀丙○○為連帶保證人，於民國87
    年10月28日向被上訴人借款新台幣（下同）350萬元，同年
    12月30日借款100萬及400萬元，上訴人丙○○則邀丁○○○
    為連帶保證人，於94年4月26日向伊借款200萬元，約定清償
    日期、利率如附表二到期日及年利率欄所示，並約定遲延償
    還本息時，逾期在6個月以內者，按利率百分之10，超過6個
    月者，按利率百分之20加付違約金。詎上訴人丁○○○、丙
    ○○分別僅繳付本息到附表二繳息迄日欄所示日期，爰先位
    起訴依消費借貸及連帶保證之法律關係請求上訴人連帶清償
    如附表一所示之金額、利息以及違約金，並以備位聲明主張
    ，如消費借貸契約不成立，則依照不當得利請求被上訴人返
    還如附表一所示之金額。並在本院第二審聲明駁回上訴人之
    上訴。
二、上訴人則以：並未向被上訴人借取系爭款項，系爭借款均係
    訴外人即被上訴人職員甲○○所冒貸，雖被上訴人將冒貸款
    項撥入上訴人帳戶，但均為甲○○利用持有上訴人印章及存
    摺之機會提領，上訴人實際未收到系爭款項。上訴人丁○○
    ○雖然在系爭冒貸之收據上簽寫其夫妻之姓名，但係受甲○
    ○所騙，以為正常借貸展期之用，殊不知遭甲○○移花接木
    ，挪用作為冒貸方面之借據，故主張上訴人並未收到消費借
    貸款項，兩造間之消費借貸契約並不成立，上訴人既未收到
    款項，亦無不當得利，為此在原審聲明駁回被上訴人之訴，
    在第二審聲明廢棄原判決，並駁回被上訴人在第一審之訴。
、本件判斷之理由
一、兩造就下列事項不爭執，下列事實自堪信為真實。
（一）甲○○在系爭借款時為被上訴人之職員。
（二）系爭借款均匯入上訴人名義之帳戶內。
（三）系爭借款契約之印文為真正。
（四）系爭款項均係由甲○○填具取款憑條領出。
（五）甲○○平日均代上訴人處理借款繳息事。
二、本案爭點
    被上訴人主張上訴人曾向被上訴人借款，被上訴人並且將款
    項存入上訴人之帳戶內，上訴人對於款項確實有存入上訴人
    平日所使用帳戶之事實，加以承認，已如前述之不爭執事項
    ，但是上訴人否認曾經向被上訴人借得系爭款項，並主張款
    項係遭被上訴人職員甲○○盜領，因此上訴人既沒有與被上
    訴人之間成立消費借貸契約，也沒有收到款項，系爭款項均
    遭被上訴人之職員冒領取走，上訴人自不負返還消費借款之
    責任。則就兩造所各自之主張，本件訴訟無論是先位之消費
    借貸返還請求權或者是備位的不當得利返還請求權，都是以
    下述事項為爭點所在：
（一）兩造間是否成立消費借貸及連帶保證契約？此又以消費借
      貸契約是否成立以及款項是否交付為本件訴訟之爭點。
（二）上訴人之印章及存摺是否為甲○○盜用後冒貸附表二之款
      項，本件有無表見代理之適用？
三、兩造間並未成立消費借貸及保證契約，理由如下：
（一）系爭契約除上訴人丁○○○曾經甲○○以其原有貸款需展
      期為由詐取簽名之外，其餘文件均係甲○○所為，業據甲
      ○○證述在卷，核與上訴人之供述相符，顯然難認定上訴
      人2人有成立消費借貸或連帶保證契約之意思。
（二）甲○○在本院審理中，更進一步地證稱：確實冒用上訴人
      夫妻名義借款計1,050萬元，因為平日伊代為處理上訴人
      存款事宜，所以會保管存摺，也因為上訴人夫妻都有借新
      還舊，需要蓋章，伊就利用機會讓上訴人2人在借據上蓋
      章，所以伊雖然沒有保管印章，但還是有機會讓上訴人蓋
      章，上訴人2人也都不知道蓋章的真正用意，部分借據雖
      然是丁○○○親自簽名，但她不知道作何用途，另外伊代
      簽的部分完全沒有經過上訴人2人授權，在調查站諉稱沒
      有冒上訴人名義貸款，純粹是為了避免自己的刑事責任，
      實際上的確是冒用上訴人2人名義借款1,050萬元，其中包
      含了丁○○○約略瞭解的400萬元借款部分，這筆款項也
      只是讓丁○○○約略瞭解而已，其後簽名蓋章也都沒有經
      過丁○○○的同意或授權（本院更二審卷第104頁以下）
      。甲○○所述非但與上訴人所述相符，而且也有甲○○所
      出具面額1,050萬元之本票為證，而甲○○所涉偽造文書
      罪既尚未確定，甲○○仍願意在本院審理中具結後，陳述
      完全不利於己之事實，以甲○○與上訴人非親非故之情觀
      之，更足以確認其證詞之可信。
（三）更且附表二之貸款及保證契約，均係由甲○○持用因上訴
      人2人係被上訴人客戶，甲○○為被上訴人職員之身分，
      受僱辦理業務而暫交付使用於其自己存款或貸款所交付之
      存摺、印章及偽造文書所借貸之款項，上訴人2人並不知
      情，亦經甲○○供述甚詳，並經本院前審依職權調閱本院
      95年金上重訴字第1號（含臺灣臺東地方法院93年度金重
      訴字第1號）刑事卷查悉在卷，故上訴人2人既不知有上開
      消費借貸或保證契約，亦未授權訴外人甲○○貸款，且與
      之無意思連絡，自難認上訴人2人需就被上訴人職員甲○
      ○冒用上訴人2人名義所為之消費借貸或連帶保證契約負
      責。
（四）上開契約既然都是甲○○所為，上訴人2人並無訂約之意
      ，且無訂立契約之行為，自難認兩造間確有真實之消費借
      貸契約，縱使外觀上是以上訴人的名義貸款或保證，被上
      訴人也把款項核撥至上訴人帳戶內，惟上開帳戶僅係作為
      甲○○取款之帳戶，款項並沒有真正交付上訴人2人，故
      並未成立借貸契約，上訴人遭人冒名借貸，自難令未有借
      款意思及行為之上訴人2人負擔借款責任。
（五）被上訴人雖將款項存入上訴人之帳戶內，上訴人對於款項
      確實有存入上訴人平日所使用帳戶之事實，縱加以承認，
      惟系爭款項既係遭被上訴人職員甲○○冒貸並盜領，上訴
      人未與被上訴人之間成立消費借貸契約，於實際上亦未收
      到上開款項，系爭款項實際交付及受領者均為被上訴人之
      職員甲○○，上訴人自不負返還消費借款之責任。
（六）再從附表一四筆款項之存提款記錄觀之：
      (1)附表一編號一借款200萬元，在90年4月26日由上訴人丙
        ○○擔任借款人，上訴人丁○○○為連帶保證人向被上
        訴人借款，分別有日期為96年4 月26日之借據（原審卷
        一第13頁）、放款貸放傳票（原審卷一第51頁）、轉帳
        收入傳票（原審卷一第52頁）為證。該筆款項在90年4
        月26日存入上訴人丙○○帳戶內之後，隨即在同日領出
        ，餘額原為11萬8,503元，經過該次交易之後，仍然維
        持11萬8,503元，而該帳戶內，除了在89年3月24日間有
        一筆200萬元之款項存入，在3月27日領出之外，其他甚
        少有超過百萬元以上之交易紀錄，有明細表附卷可參（
        原審卷一第93頁）。
      (2)附表一編號二借款100萬元，也有借據（原審卷一第16
        頁）、日期為12月30日之放款貸放傳票（原審卷一第61
        頁）、日期為12月30日之轉帳收入傳票（原審卷一第62
        頁）為證，該筆款項在87年12月30日存入上訴人丁○○
        ○帳戶內，隨即在87年12月30日連同編號四之400萬元
        款項總計500萬元被提出，上訴人丁○○○之帳戶內餘
        額原為2萬0,748元，在87年12月30日提款500萬元之後
        ，餘額仍為2萬0,748元，有往來明細附卷可證（原審卷
        一第95頁）。
      (3)附表一編號三借款350萬元，也有借據（原審卷一第17
        頁），日期為10月28日之放款貸放傳票（原審卷一第59
        頁），日期為10月28日之轉帳收入傳票（原審卷一第60
        頁）為證，款項在87年10月28日存入之後，隨即在同日
        領出，該帳戶在該筆款項進出前後之餘額並未變動，而
        為146萬8,812元，有交易明細附卷可證（原審卷一第10
        0頁）。
      (4)附表一編號四借款400萬元，有借據（原審卷一第18頁
        ）、日期為12月30日之放款貸放傳票（原審卷一第63頁
        ），日期為12月30日之轉帳收入傳票（原審卷一第64頁
        ）為證，該筆款項在87年12月30日存入上訴人丁○○○
        帳戶內，隨即在87年12月30日連同編號二之100 萬元款
        項總計500 萬元被提出，上訴人丁○○○之帳戶內餘額
        原為2萬0,748元，在87年12月30日提款500 萬元之後，
        餘額仍為2萬0,748元，有往來明細附卷可證（原審卷一
        第95頁）。
      從上開存提款資料觀之，被上訴人所主張交付之款項均係
      當天存入上訴人帳戶後，隨即同日自上訴人帳戶內轉出。
      而再比對上訴人帳戶內之其他存提款資料，被上訴人所主
      張之系爭借款均遠遠超過上訴人平日交易之金額，已經足
      以證明系爭借款並不是上訴人所借用的，僅僅存入上訴人
      之帳戶內而已，而再據前述兩造所不爭執事項中，系爭借
      款都是由甲○○填具提款單後領出，更足以證明系爭借款
      並非上訴人所借用，且自上開存款紀錄亦可得證明上訴人
      2人供稱忙碌於工作，未注意存款變化，及甲○○證稱上
      訴人2人僅看存款餘額，未留意存款變化之詞堪信為實在
      。則上訴人既無法瞭解存款餘額及存款的變化，自難認定
      上訴人對於借款一事，在借款之前，就有所瞭解，並且與
      甲○○共謀借款。
（七）且甲○○於原審審理中也證稱款項都是由他填寫借據領取
      款項之後，再由他支付利息，上訴人2人均不知情（原審
      卷一第129頁），更足以證明系爭借款並非上訴人所借用
      ，係被上訴人銀行之職員甲○○假借上訴人之帳戶向被上
      訴人銀行冒貸款項。則上訴人2人對申請貸款並未與被上
      訴人意思合致，其等並無貸款之意，被上訴人縱有撥款至
      其帳戶之行為，惟動產物權之移轉尚需有交付之合意，上
      訴人2人對撥款至其帳戶之行為，亦未與被上訴人有意思
      之合致，故上開消費借貸及連帶保證契約並未成立堪以認
      定。
（八）被上訴人在本院更二審審理中再主張，上訴人的存摺中有
      附表所示4筆貸款的繳息紀錄，可以推知上訴人2人理應對
      於繳息的情狀所有瞭解，則上訴人2人對於繳息狀況有所
      瞭解，亦應知曉貸款之事，從而主張上訴人2人有授權甲
      ○○借款。然查：被上訴人所主張上訴人針對4筆貸款有
      繳息達264次的紀錄，雖據提出往來明細為證（本院更二
      審卷第141頁以下），然從兩造不爭執之事項中，可知上
      訴人2人不斷地與被上訴人有借款往來，也有多筆貸款以
      借新還舊的方式繼續貸款，則上訴人繳納利息，應屬正常
      之債務清理行為，則被上訴人所主張繳款的利息究竟是償
      還哪一筆貸款，被上訴人也無法加以釐清，則身為銀行之
      被上訴人尚且無法釐清繳納利息之款項，豈能要求客戶能
      一一比對確認還款利息之繳納情形。更且本件主要爭點在
      於被上訴人的職員擅自利用上訴人的戶頭，借款後當日即
      將款項領出使用，從以上證據包含被上訴人職員甲○○的
      證述可知，上訴人從未動用上述被冒領之款項，又豈能一
      再要求客戶逐一核對帳戶內所有資料款項情形，並以無法
      釐清為理由，主張客戶應該為銀行行員冒貸的行為負返還
      借款之責任。
（九）至於訴外人蘇東輝於80年12月11日提供土地設定抵押權登
      記予上訴人丁○○○乙情，有土地登記申請書及抵押權設
      定契約書（見原審卷一第3至6頁）為證，而甲○○就此抵
      押權設定登記之事證稱：訴外人郭榮和向伊週轉資金，始
      將其所買但登記在蘇東輝名下之農地設定抵押權登記予丁
      ○○○等語（原審卷一第41頁），暨甲○○致被上訴人之
      信函，有謂所借之款係倒於郭榮和（350萬元）及吳芳雲
      （400萬元），所欠款項必盡力清償之語，並檢附面額與
      系爭借款總額相同之本票（原審卷一卷第34至38頁）等情
      。然而這些事情主要的依據都是甲○○於調查站調查以及
      原審審理中所為之供述。但甲○○於本院更二審審理中證
      稱：郭榮和、蘇東輝的借款都是其本人與其2人之間的借
      款，與上訴人無關，至於蘇東輝在80年間所設定之抵押，
      則是因為郭榮和在借款時，證人還是公務員身分，有所不
      便，因此商得丁○○○之名義借款（本院更二審卷第106
      頁以下），更且甲○○已經很明確的證述，在之前所說的
      證詞，都是因為要規避自己的刑事責任，自不應據此認定
      上訴人與甲○○之間有勾串同謀向被上訴人借款之行為。
      至於本票之簽發時間以及甲○○書寫道歉信函的時間，都
      已經在本案發生之後，則甲○○為了彌補上訴人2人所可
      能遭受的損失，出具文件，證明借款由其負責，亦屬情理
      之常。更且，上訴人果如被上訴人所懷疑，是與甲○○勾
      串同謀借款，而後坐收利息，則被上訴人理應提出證據證
      明上訴人2人有從甲○○處收取固定報酬，否則不能一再
      僅以上訴人知情，即卸免銀行採取必要行動避免行員冒用
      客戶名義貸得款項或與客戶同謀向銀行詐款款項之責任。
四、甲○○所為不符合表見代理之規定，理由如下：
（一）本件被上訴人主張上訴人將印鑑、存摺長期寄放在甲○○
      處，構成信賴上訴人夫妻有授與甲○○代理權之外觀，而
      准予貸款，上訴人自應負授權人責任，而此種行為再加以
      上訴人留存於被上訴人之印鑑卡亦載明該印鑑用以各種借
      據、憑證均生效力，並均經由甲○○以上訴人名義簽立借
      款，有無使被上訴人信賴上訴人曾授與甲○○代理權之可
      能，而需負表見代理責任？按表見代理制度係針對保護第
      三人交易安全而設，就未曾授與代理權之事項，因可歸責
      於本人之事由，創造令第三人信其有代理權之外觀，故由
      本人例外負授權人之責，只要可歸責，不問有無故意過失
      ，而相對人善意無過失（即非明知代理人無代理權），即
      可依民法第169條對本人主張授權人責任。
（二）然查本件上訴人曾抗辯其未將存摺交付甲○○保管，印鑑
      則係因甲○○稱貸款到期需換單，始交付其蓋印，此核與
      甲○○證述「存摺部分因為我會幫他們（上訴人）代為存
      款，平常會當天返還，有時因為我忙，所以會保管1、2天
      ，印章部分我是拿去給他們蓋，所以我沒有保管過他們的
      印章」等語（本院更二審卷第104、105頁）相符，據此可
      知上訴人並未授與甲○○代理辦理貸款事宜之代理權，故
      未曾授與代理權堪以認定。
（三）又該留存於被上訴人之印鑑卡記載內容與印鑑、存摺寄放
      在甲○○處，是否可認合乎表見代理之要件？則因本件被
      上訴人與甲○○間有僱傭關係，甲○○在系爭借款時為被
      上訴人職員，且均由甲○○填具取款憑條，並經辦帳戶相
      關補登事宜，可認係被上訴人之使用人，就上訴人與被上
      訴人成立之活儲存戶契約事宜，甲○○為被上訴人之使用
      人、債務履行輔助人，並非上訴人之代理人，則甲○○利
      用職務機會冒用上訴人名義貸款之事，甲○○仍為被上訴
      人之使用人，被上訴人並無主張其為善意第三人之權利，
      故其所為與民法第169條表見代理之要件不符。
（四）而且依照財政部所頒佈「個人授信案件徵信處理注意事項
      」（原審卷二第154 頁以下）之規定，個人借款之徵信，
      必須填具個人資料表，徵信單位再依照個人資料表逐項與
      有關證件資料核對，並應向各往來銀行查詢存借款情形、
      餘額以及有無不良紀錄。而且還必須查閱個人年度收支，
      並根據相關資料酌予匡計，與年度所得稅申報書核對。而
      依照被上訴人銀行所出具之約定書上，也都有適當欄位，
      要求對保，由借款人親自簽名蓋章，並且必須詳細記載對
      保的地點、時間等等。而中華民國銀行公會會員徵信準則
      （原審卷二第64頁）也詳細規定了各銀行公會會員辦理徵
      信應遵守之事項，其中徵信單位乃是各銀行內獨立的單位
      ，亦即徵信單位與放款業務單位應有不同的承辦人員。這
      些都是銀行內部自我管控風險的機制，並不是貸款客戶應
      行注意之事項，銀行內部原即應時時注意管控內部業務承
      辦人員以及徵信稽核人員，避免業務承辦人員得以輕易迴
      避內部管控機制，使銀行以及客戶產生損害，則銀行因為
      內部自我管控之失當，導致業務承辦的行員，利用為客戶
      辦理其他業務，而取得客戶資料、存摺、印章的機會，輕
      易地取得銀行內部徵信稽核的核可，冒取貸款，乃屬於銀
      行內部管控機制之不足，豈有反而要求遭冒貸客戶賠償損
      害甚至返還遭冒領款項之理。
（五）被上訴人雖一再主張，上訴人明知其情或者依照以前的交
      易方式，上訴人應負授權人或者表見代理人的責任，但如
      前所述，系爭金錢既未移轉給上訴人，上訴人原本就不負
      返還之責任，更何況本件借款之冒貸人是被上訴人職員甲
      ○○，在本件借款契約履約過程中，被上訴人並無法舉證
      證明系爭借款是上訴人委由甲○○向被上訴人借款，更何
      況，依照兩造間所不爭執的事實觀之，上訴人與被上訴人
      銀行之往來多半是由被上訴人職員甲○○所處理，則無論
      將本件借款定性為個別的借貸契約或者是上訴人與被上訴
      人之間長期金融往來的委任契約，甲○○皆係居於被上訴
      人履行輔助人的地位（民法第224條），其非僅核對一筆
      200萬元借款，依卷附貸款資料，亦均有參與其他借款行
      為，斷不能因為被上訴人所派出之職員甲○○因為服務良
      好，取得客戶即上訴人信賴之後，轉而主張被上訴人職員
      甲○○已經屬於上訴人之履行輔助人，從而應由上訴人對
      被上訴人職員甲○○之行為負起責任。被上訴人之主張委
      無可採。
（六）且依民法第106條規定，代理人非經本人之許諾，不得為
      本人與自己之法律行為，亦不得既為第三人之代理人，而
      為本人與第三人之法律行為。但其法律行為，係專履行債
      務者，不在此限。本件訴外人甲○○於系爭契約成立時既
      為被上訴人之職員，其與上訴人交易往來係為被上訴人之
      代理人，而被上訴人亦未許諾甲○○可為第三人即上訴人
      之代理人，則甲○○冒用上訴人名義所為之法律行為自不
      能認為係被上訴人之代理人甚明。
五、從而，本件被上訴人既未將系爭附表二之金錢移轉給上訴人
    ，兩造間即無消費借貸契約之成立，且互為連帶保證之契約
    亦因非其本人所為，並不生效力，上訴人即無返還消費借款
    及連帶保證之責任，且系爭款項實際並未經上訴人收受，係
    冒名貸款之甲○○收受，上訴人亦未受有任何利益，自不發
    生返還不當得利之問題。被上訴人本於消費借貸款、連帶保
    證契約及返還不當得利請求權，請求上訴人給付如附表二之
    款項為無理由，不應准許。其假執行之聲請亦失所附麗，應
    併予駁回。原審判命上訴人給付，並為假執行之宣告，自有
    未洽。上訴意旨指摘原判決不當，求予廢棄改判，為有理由
    ，自應由本院予以廢棄改判如主文第2 項所示。
六、本件事證已臻明確，兩造其餘攻擊防禦，核與本件之結論，
    不生影響，爰不一一贅述。
肆、據上論結，本件上訴為有理由，依民事訴訟法第450條、第
    78條判決如主文。
中    華    民    國    97    年    12    月    18    日
                  民事庭審判長法  官  謝志揚
                              法  官  賴淳良
                              法  官  劉雪惠
以上正本係照原本作成。
如不服本判決，應於收受送達後20日內向本院提出上訴書狀，其
未表明上訴理由者，應於提出上訴後20日內向本院補提理由書狀
（均須按他造當事人之人數附繕本）上訴時應提出委任律師或具
有律師資格之人之委任狀；委任有律師資格者，另應附具律師資
格證書及釋明委任人與受任人有民事訴訟法第466條之1第1項但
書或第2項（詳附註）所定關係之釋明文書影本。
                              書記官  李德霞
中    華    民    國    97    年    12    月    18    日
附註
民事訴訟法第466條之1（第1項、第2項）：
對於第二審判決上訴，上訴人應委任律師為訴訟代理人。但上訴
人或其他法定代理人具有律師資格者，不在此限。上訴人之配偶
、三親等內之血親、二親等內之姻親，或上訴人為法人、中央或
地方機關時，其所屬專任人員具有律師資格並經法院認為適當者
，亦得為第三審訴訟代理人。


司法院資訊處製作；財團法人民間司法改革基金會備份。
